【裁判字號】    98,簡上,224
【裁判日期】    990423
【裁判案由】    返還贈與物
【裁判全文】
臺灣臺中地方法院民事判決             98年度簡上字第224號
上  訴  人  壬○○
            辛○○
            戊○○
上  一  人
訴訟代理人  己○○○
被上訴人    台灣省稅務研究會
法定代理人  庚○○
訴訟代理人  劉燕萍  律師
上列當事人間請求返還贈與物事件，上訴人對於民國98年7月17
日本院臺中簡易庭98年度中簡字第711號第一審判決提起上訴，
本院合議庭於民國99年3月26日言詞辯論終結，判決如下：
    主      文
上訴駁回。
第二審訴訟費用由上訴人負擔。
    事實及理由
一、上訴人（原審原告）起訴主張：
（一）民國83年間上訴人壬○○、戊○○、辛○○3人分別擔任
      被上訴人（原審被告）第2屆總幹事、理事及監事。被上
      訴人第2屆理監事於83年2月17日召開第1次常務理監事會
      中，提案購置固定會館，復於同年月19日召開之第1次臨
      時理監事聯席會中，決議：購買固定會館之經費，先由理
      監事發起自由樂捐，再向會員以及外界工商企業、團體募
      捐；且購置固定會館之經費應設基金專戶，並在1年內完
      成。上訴人壬○○、戊○○及辛○○因而分別捐款新臺幣
      （下同）5萬元、30萬元及10萬元（下稱系爭款項）予被
      上訴人，作為購置會館之基金，是上訴人3人對被上訴人
      所為捐款，係附有以被上訴人應於1年內購置會館之負擔
      ，故為附負擔之贈與。
（二）被上訴人於84年10月11日召開之第2屆第1次臨時會員大會
      ，雖通過84年7月28日第2屆第9次理監事臨時會所為：購
      買臺中市○○區○○路366號帝國大樓l1樓B室作為會館之
      決議，惟因部份理監事不履行上述會員大會決議，欲將建
      館基金200多萬元挪用作為統一發票代辦所之保證金，迫
      使被上訴人原第2屆理事長即訴外人乙○○辭職，經改選
      後，由訴外人林正良接任理事長，林正良就任後，擅自於
      85年1月9日解除上開位於北屯路房屋之買賣契約。被上訴
      人嗣於85年2月2日召開第2屆第3次會員大會時，雖作成：
      「位於北屯路會館解約部分照案通過，惟購置會館仍應繼
      續募款進行」之決議，但其自作成該項決議後，迄今已逾
      10年，猶繼續承租臺中市○○區○○路4段83號房屋而未
      搬遷，且無續行募款及購置會館之舉，上訴人辛○○與戊○○復先後於97年10月及12月，對被上訴人發函表示撤銷
      贈與，被上訴人仍置之不理，是被上訴人既不履行上訴人
      3人於贈與時所附負擔，其等爰以本件起訴狀繕本之送達
      ，作為撤銷上開贈與契約之意思表示，並根據民法第419
      條第2項規定，依關於不當得利之規定，求為命被上訴人
      應分別返還系爭款項及法定遲延利息之判決。
二、被上訴人則以：上訴人3人係在擔任被上訴人之總幹事、理
    事及監事時，因被上訴人購置會館之需要而捐款，被上訴人
    在接受上訴人3人之捐款當時，並未對其等承諾負擔一定之
    給付債務，故該項贈與並非附負擔之贈與，而係指定用途之
    贈與，屬「目的性贈與」之範疇，除非被上訴人已無法達成
    該指定之用途，否則被上訴人並無對上訴人返還捐款之義務
    。又被上訴人始終將購置會館列為目標，且於84年間擬決議
    購買位於北屯路之上開房屋，並成立專責小組，惟其後係因
    該房屋經丈量結果與所有權狀記載坪數不符，與建設公司商
    議亦無結果，該專責小組為免被上訴人蒙受損失，並恐日後
    必須擔負錯誤決定之責任，故於理監事會議中，堅決反對購
    置該房屋；其後則因礙於可動用經費僅約300萬元，且經濟
    不景氣以致募款不易，加以被上訴人代理政府發售發票，故
    會址之變更受到諸多環境因素之影響，始未完成購置會館之
    目標。惟被上訴人鑒於近來金融風暴景氣不佳，房價已較低
    廉，已將購置會館訂為第7屆（本屆）理監事必完成之目標
    ，並成立建館籌備委員會，積極進行購置會館事宜，且於98
    年1至3月份募得款項130,500元，另於98年4月24日召開之第
    2次理監事聯席會議中，更決議：將被上訴人銀行存款中之6
    0萬元定期存款，由該研究會之歷年結餘，轉為購置會館專
    用之基金；又為爭取時效，已委託房屋仲介尋找合適之會館
    ，故被上訴人達成購買會館之目標乃指日可待，被上訴人收
    受上訴人3人系爭款項，並無不當得利之情，上訴人訴請被
    上訴人返還系爭款項，並無理由等語。
三、原審審理結果認為：上訴人贈與被上訴人之系爭款項，雖附
    有被上訴人應以受贈款項購置會館之負擔，惟兩造就被上訴
    人所負該項給付債務，並未定有履行期限，且上訴人3人在
    提起本件訴訟前，並未先行定期催告被上訴人履行上開負擔
    ，即以被上訴人未履行負擔為由，逕對被上訴人為撤銷贈與
    之意思表示，於法不合，上訴人依關於不當得利之規定，請
    求被上訴人返還系爭款項，為無理由，因而判決上訴人全部
    敗訴，上訴人全部聲明不明，提起上訴，並於本院聲明：(一)
    廢棄原判決。(二)被上訴人應分別給付上訴人壬○○5萬元、
    上訴人辛○○10萬元、上訴人戊○○30萬元，及均自起訴狀
    繕本送達翌日起至清償日止，按週年利率百分之5計算之利
    息之判決。被上訴人則於本院聲明：駁回上訴。
四、上訴人於本院補充陳述：
（一）上訴人3人捐贈系爭款項之初，乃係響應被上訴人理監事
      提案購置固定會館之決議，而被上訴人亦同意負擔此項債
      務而收受系爭款項，故該贈與係附有被上訴人應於1年內
      以受贈款項購置會館之負擔，至為顯然。
（二）83年2月19日被上訴人臨時理監事聯席會決議「設基金專
      戶，在1年內完成。」該1年之履行期間乃係針對購置會館
      而言，並非僅設基金專戶，此與被上訴人前理事長乙○○
      及理事丁○○庭證稱：當時決議設基金專戶在1年內完成
      ，其真意要設立一個基金帳戶，就是在1年內完成會館之
      購置等語相符，又設基金專戶，乃係將籌措建館資金設立
      基金專戶限制用途，專款專用，只要至銀行辦理存款基金
      專戶一天即可完成，自無需約定1年期間之必要，且被上
      訴人理監事會議如非承諾1年內完成建館或購置會館，何
      需決議設基金專戶1年內完成，故被上訴人主張籌措資金1
      年內完成，建館或購置會館並無期限，實為不實。
（三）被上訴人既未於1年內以受贈款項購置會館，已屬遲延履
      行負擔，且迄今已逾13年，仍亳無實際行動，更於85年2
      月2日第2屆第3次會員大會決議，就建館基金如有非會員
      捐款人要求退款，則加計利息全額退還，顯見被上訴人已
      放棄購置會館，自屬不履行負擔，灼然甚明。又上訴人3
      人於84年底即退會，於85年2月2日已屬非會員，則依上開
      決議，被上訴人亦應退還上訴人系爭款項。至於被上訴人
      於上訴人退會後所為「購置會館為本會既定政策，應繼續
      募款進行。」已與非會員之上訴人無關。
（四）民法第412條並無明文贈與人應先負定期催告受贈人履行
      負擔，始得撤銷贈與。被上訴人迄今已逾13年仍未履行購
      置會館之負擔，即有可歸責之事由，上訴人自得不經催告
      撤銷贈與，況創會會長乙○○亦曾於90年6月4日催告被上
      訴人應速購買會館，則其催告效力，應及於上訴人；再者
      ，本件負擔之履行，亦有民法第255條後段之適用，上訴
      人亦得不為定期催告，故上訴人逕以起訴狀繕本之送達，
      作為撤銷上開贈與契約之意思表示，並依關於不當得利之
      規定，請求被上訴人返還系爭款項，自屬有據。
五、被上訴人則於本院補充陳述：
（一）上訴人3人於捐贈系爭款項之初，並未附有任何約款，使
      被上訴人負擔應為一定給付之債務，故該贈與並非附有負
      擔。縱使系爭款項，係為被上訴人挹注資金供作購置會館
      之用，亦不過就該贈與款項之用途為一定之限制，並非使
      受贈人即被上訴人負擔應為一定給付之債務，核其性質，
      尚難謂為附有負擔之贈與。而被上訴人因諸多環境客觀因
      素，致尚未購置合適會館，亦無任由上訴人依民法第412
      條第1項規定撤銷贈與之餘地。
（二）縱認上訴人之捐贈，其性質係屬附有負擔之贈與。惟本件
      被上訴人應履行之負擔，亦無1年之履行期限。被上訴人
      臨時理監事聯席會所作成：「設基金專戶，在1年內完成
      。」之決議，並非指被上訴人應於1年內履行購置會館之
      意。此觀被上訴人理事甲○○、丙○○於98年10月27日之
      證詞即知，上述決議乃指被上訴人會於1年內達成募足購
      置會館金額之目標。另證人乙○○亦到庭證稱：當時並無
      提及如1年內未購買會館則應如何處理，且理監事會議在8
      4年7、8月間尚決議購買臺中市○○區○○路366號帝國大
      樓11樓B室作為會館，雖已超過1年，卻無人提出異議等語
      ，足證上述決議內容，並無被上訴人必須於1年內履行購
      置會館之意。
（三）兩造既未約定被上訴人應於何時履行上開負擔，則上訴人
      自應先定期催告被上訴人履行負擔，於被上訴人逾期不為
      履行時，再為撤銷贈與之意思表示，始屬合法。然上訴人
      在提起本件訴訟前，均未先行催告被上訴人履行負擔，即
      對被上訴人撤銷贈與，自非合法。
（四）另被上訴人於85年2月2日第2屆第3次會員大會之所以決議
      退還非會員捐款人之捐款，乃係因被上訴人會員對外協助
      募款之初，或因私人交情或因業務往來而對外取得非會員
      捐款人之捐款，嗣因部分會員與非會員捐款人間關係生變
      ，為避免造成該等會員之困擾，特就該情況特殊之非會員
      捐款人之捐款決議退還。是該等決議退還捐款乙節，並非
      因被上訴人募集購置會館捐款不再續行，而係針對部分非
      會員捐款人之特殊情節所為之特別決議。
六、兩造不爭執之事實：
（一）被上訴人第2屆理監事於83年2月17日召開第1次常務理監
      事會中，提案購置固定會館，並於同年月19日第1次臨時
      理監事聯席會時，作成：購置會館經費先由理監事發起自
      由樂捐，再向會員以及外界工商企業、團體募捐，且建館
      所需經費設置基金專戶，在1年內完成之決議。當時分別
      擔任被上訴人第2屆之總幹事、理事及監事之上訴人3人因
      而捐贈系爭款項，供被上訴人購置會館。
（二）被上訴人第2屆理監事於84年7月28日召開之第9次理監事
      臨時會，曾決議購買臺中市○○區○○路366號帝國大樓l
      1樓B室房屋做為會館，並於同年8月3日與建設公司訂立買
      賣契約；惟該買賣契約嗣經被上訴人解除。
（三）被上訴人於85年2月2日召開第2屆第3次會員大會，決議：
      「一、購置會館是本會既定政策應繼續募款進行。二、建
      館基金處理原則如下：非會員捐款人如要求退款，則加計
      利息全額退還。其餘捐款繼續保留於建館基金，作為購買
      會館之用。」
（四）85年2月2日起上訴人3人已非被上訴人之會員。
（五）上訴人於提起本件訴訟前，並未定期間催告被上訴人履行
      購買會館。
七、得心證之理由：
本件兩造所爭執之處，應在於(一)上訴人3人對被上訴人所為捐款
，是否為附負擔之贈與？(二)若是，該負擔是否定有一年之履行期
間？(三)上訴人撤銷該附負擔之贈與前，應否踐行催告程序？茲析
述如下：
（一）按所謂附有負擔之贈與，係指贈與契約附有約款，使受贈
      人負擔應為一定給付之債務者而言，最高法院32年上字第
      2575號判例意旨可資參照。查上訴人3人係在被上訴人第2
      屆理監事於83年2月19日召開第1次臨時理監事聯席會議，
      就如何籌措建館基金之提案，作成：「一、先由理、監事
      發起自由樂捐，以期發生帶頭作用，然後向會員，以及外
      界工商企業、團體募捐，自助人助」，及「三、設基金專
      戶，在一年內完成」之決議後，分別對被上訴人捐贈系爭
      款項，此有上訴人所提被上訴人83年2月19日第2屆第1次
      臨時理監事聯席會議紀錄（參見其中「七、討論提案」有
      關「提案五：如何籌備建館基金」決議部分之記載），及
      被上訴人建館基金各理監事樂捐繳款明細表各1份為憑。
      另依證人乙○○於原審98年6月29日言詞辯論期日到庭結
      證稱：伊自80年開始參加被上訴人研究會，曾擔任第1、2
      屆會長，於84年底辭職，上訴人3人亦為被上訴人之會員
      。被上訴人之理監事於83年2月間決議要購置會館，且購
      置會館之資金係先由理監事捐贈，再向社會團體或會員募
      集，上訴人3人都有捐款，上訴人戊○○捐30萬元，上訴
      人辛○○捐10萬元，上訴人壬○○捐5萬元；依照上開決
      議，被上訴人應於1年內完成會館之購置，是以上訴人3人
      之捐款並非一般之捐贈，係專款專用等語，及被上訴人亦
      自認上訴人3人對其贈與之系爭款項，乃專供被上訴人購
      置會館之用等情觀之，上訴人3人顯係為提供被上訴人購
      置會館所需資金，而贈與被上訴人系爭款項，被上訴人亦
      係在知悉上訴人3人捐款之目的，係作為購置會館資金之
      情況下，同意接受上訴人等所為贈與，則上訴人3人對被
      上訴人贈與系爭款項，乃附有被上訴人應以受贈款項購置
      會館之負擔，應無疑義。被上訴人雖抗辯：上訴人3人為
      購置會館而捐贈系爭款項，僅係就該贈與款項之用途為一
      定之限制，尚難謂為附有負擔之贈與等語，惟如前所述，
      被上訴人於接受捐款之後，尚負有購置會館之積極作為義
      務，乃屬一定給付之債務，而非單純僅限制贈與款項之用
      途而已，故被上訴人前開抗辯，自不足採。是上訴人3人
      捐贈系爭款項，核其性質，係附有負擔之贈與，堪以認定
      。
（二）上訴人又主張：被上訴人依兩造間之贈與契約約定，應於
      1年內履行購置會館之負擔等語，為被上訴人所否認，經
      查：
    1.根據83年2月19日被上訴人第2屆理監事第1次臨時理監事
      聯席會議紀錄記載：「提案五：如何籌備建館基金，請討
      論。說明：本會成立至今三年尚無固定會館，以至辦理各
      項租稅教育課程都必須向外租用場地，實有諸多不便之處
      ，請各理監事集思廣益，應如何籌備建館基金，使本會及
      早擁有自己的家。決議：一、先由理、監事發起自由樂捐
      ，以期發生帶頭作用，然後向會員，以及外界工商企業、
      團體募捐，自助人助。二、捐助新台幣伍萬元以上者，將
      來在會館立銅牌刻芳名永誌謝意。三、設基金專戶，在一
      年內完成。四、會後立刻簽註捐助名單如左……」，則由
      前開提案之議題及說明，顯見當時討論之重點乃在於「如
      何籌備建館基金」，至於與會館有關事項，諸如設置地點
      、建物面積與坪數、場所構造與隔局等基本議題，均完全
      未提及，而且最後決議之內容，亦全部係關於募款方式及
      後續致謝之處理，核與證人乙○○到庭證述，決議當時並
      未討論用多少錢買會館，亦無確定在何處購置等語相符，
      準此，有關「設基金專戶，在一年內完成」之決議，上訴
      人主張該1年之履行期間乃係針對完成會館之購置而言，
      即非無疑。
    2.證人乙○○、丁○○雖到庭證稱：當時決議設基金專戶在
      1年內完成，其真意要設立一個基金帳戶，就是在1年內完
      成會館之購置等語，惟參與該次會議之被上訴人理事即證
      人甲○○則到庭證稱：其真意是儘量在一年內募足購置會
      館之款項，而非在一年內購置會館，因無法預估可以募到
      多少款項，而且是一項長期目標等語，另參與該次會議之
      被上訴人理事即證人丙○○亦到庭證稱：就伊所知該項決
      議，僅是宣示效果，只有期望一年內募足購置會館之款項
      ，並無包括一年內購置會館等語，足見上開決議當時均無
      一年內完成會館之購置意思，又參酌於逾上開決議1年後
      之84年7、8月間，被上訴人理監事會議仍決議購買臺中市
      北屯區○○路366號帝國大樓11樓B室作為會館時，當時現
      場並無人提出異議，及被上訴人於85年2月2日召開之第2
      屆第3次會員大會仍決議：購置會館是本會既定政策應繼
      續募款進行。此等事實為兩造所不爭執，足見應以證人甲○○、丙○○前開證詞較為可採，蓋購置會館之前提乃係
      募足（相當）捐款，若未能募足（相當）款項，勢難購置
      會館，而募款行為本即有不確定性，如於募款之初即要求
      一年內須完成會館之購置，顯與常情有違。
    3.此外，復無其他事證，足以證明被上訴人於上開決議時，
      即有為1年內完成購置會館之承諾，是上訴人主張：其等
      對被上訴人贈與系爭款項時，對於被上訴人應履行之購置
      會館負擔，定有1年之履行期限等語，並非可採。
（三）次按贈與附有負擔者，如贈與人已為給付而受贈人不履行
      其負擔時，贈與人得請求受贈人履行其負擔，或撤銷贈與
      ，民法第412條第1項定有明文；又前揭條文所稱之不履行
      ，係指受贈人因可歸責於己之事由而有給付遲延、給付不
      能或給付不完全之情形（參見邱聰智著，新訂債法各論（
      上），91年10月初版第1刷，第294頁）。而附有負擔之贈
      與，須受贈人對於負擔之履行陷於給付遲延時，贈與人始
      得撤銷贈與（最高法院88年度台上字第538號裁判）。是
      無論依據學者見解或最高法院判決意旨，惟有於受贈人對
      於負擔之履行陷於給付遲延時，贈與人始得撤銷贈與。再
      按給付無確定期限者，債務人於債權人得請求給付時，經
      其催告而未為給付，自受催告時起，負遲延責任，民法第
      229條第2項前段定有明文。換言之，在給付無確定期限之
      情形，債務人於債權人得請求給付時，經其催告而未為給
      付，自受催告時起，負遲延責任。準此，於附有負擔之贈
      與，在受贈人應履行之負擔未定有期限時，贈與人於得為
      請求時，應先催告其履行，如受贈人仍逾期不為履行，贈
      與人始可以受贈人給付遲延為由，撤銷贈與。本件上訴人
      3人贈與被上訴人之系爭款項，附有被上訴人應購置會館
      之負擔，惟兩造並未約定被上訴人應於何時履行上開負擔
      ，業如前述，揆諸前揭說明，上訴人等於得為請求時，自
      應先催告被上訴人履行負擔，於被上訴人逾期不為履行時
      ，再為撤銷贈與之意思表示，始屬合法。本件創會會長乙○○雖曾於90年6月4日催告被上訴人應速購買會館，固據
      上訴人提出催告函件1紙為證，惟該函件乃係乙○○以個
      人名義所為之催告，其催告效力，自無從及於上訴人3人
      ；而上訴人戊○○與楊國平在提起本件訴訟前，雖曾分別
      於97年10月及12月間，對被上訴人寄發存證信函及申請書
      ，為撤銷贈與之意思表示，惟上述書函既在表明欲撤銷對
      被上訴人所為贈與之意，自不發生催告被上訴人履行負擔
      之效力；且除此之外，上訴人3人並未提出其他證據，證
      明其等在提起本件訴訟前，曾經催告被上訴人履行購置會
      館之負擔，則其等既未先行催告被上訴人履行負擔，即以
      本件起訴狀繕本之送達，對被上訴人撤銷贈與，揆諸前揭
      說明，自非合法。
（四）另按依契約之性質或當事人之意思表示，非於一定時期為
      給付不能達其契約之目的，而契約當事人之一方不按照時
      期給付者，他方當事人得不為前條之催告，解除其契約，
      民法第255條固有明文，惟該條文乃係關於定期行為給付
      遲延之解除契約規定，核與本件附有無確定期限負擔之贈
      與之撤銷無涉，自無從為有利於上訴人之認定，併予敘明
      。
（五）至於被上訴人於85年2月2日召開第2屆第3次會員大會，雖
      決議退還非會員捐款人之捐款，惟參酌該項提案之決議內
      容尚包括「購置會館是本會既定政策應繼續募款進行。」
      及「其餘捐款繼續保留於建館基金，作為購買會館之用。
      」故其退款對象應以捐款當時非被上訴人會員者為限，本
      件上訴人3人於85年2月2日雖已非被上訴人之會員，然因
      捐贈系爭款項時，上訴人3人係被上訴人之會員，此為兩
      造不爭執之事實，則上訴人3人自非屬該決議所稱之非會
      員捐款人，是上訴人3人據此請求被上訴人返還系爭款項
      ，亦屬無據。
（六）綜上所述，上訴人3人對被上訴人贈與系爭款項，雖附有
      應由被上訴人購置會館之負擔，惟兩造就被上訴人所負該
      項給付債務，並未定有履行期限，且上訴人3人在提起本
      件訴訟前，並未先行催告被上訴人履行上開負擔，則其3
      人以被上訴人未履行負擔為由，以起訴狀繕本之送達，對
      被上訴人所為撤銷贈與之意思表示，因與民法第412條規
      定不符而不生效力。兩造間之贈與契約既未經上訴人3人
      合法撤銷，上訴人3人依民法第419條第2項：「贈與撤銷
      後，贈與人得依關於不當得利之規定，請求返還贈與物」
      規定，請求被上訴人返還系爭款項，自屬無據。從而，上
      訴人請求被上訴人應分別給付上訴人壬○○5萬元、上訴
      人辛○○10萬元、上訴人戊○○30萬元，及均自起訴狀繕
      本送達翌日起至清償日止，按週年利率百分之5計算之利
      息，為無理由，不應准許。原審為上訴人敗訴之判決，並
      無不合，上訴意旨指摘原判決不當，求予廢棄改判，為無
      理由，應駁回其上訴。
八、本件事證已臻明確，兩造其餘攻擊防禦方法與舉證，經審酌
    後核與判決結果無影響，爰不逐一論述。
九、據上論結，本件上訴為無理由，依民事訴訟法第436條之1第
    3項、第449條第1項、第85條第1項，判決如主文。
中    華    民    國    99    年    4     月    23    日
                  民事第四庭  審判長法  官  楊國精
                                    法  官  王金洲
                                    法  官  黃文進
上正本證明與原本無異。
本件不得上訴。
中    華    民    國    99    年    4     月    23    日
                                    書記官  廖春玉

司法院資訊處製作；財團法人民間司法改革基金會備份。
